【裁判字號】    97,訴,508
【裁判日期】    980227
【裁判案由】    損害賠償
【裁判全文】
臺灣屏東地方法院民事判決               97年度訴字第508號
原      告  富邦產物保險股份有限公司
法定代理人  丙○○
訴訟代理人  甲○○
被      告  丁○○
法定代理人  乙○○
訴訟代理人  陳世明律師
上列當事人間請求損害賠償事件，本院於民國98年2 月13日言詞
辯論終結，判決如下：
    主  文
被告應給付原告新臺幣柒拾伍萬元，及自民國九十七年八月五日
起至清償日止，按週年利率百分之五計算之利息。
訴訟費用由被告負擔。
    事實及理由
一、原告主張：
（一）被告於民國（下同）97年2 月27日20時許，駕駛車號OWJ-
    065 號機車，行經屏東縣台一線421.9 公里南下車道（永慶
    旅社前）處因闖紅燈之過失並無照駕駛不慎撞及第三人黃繹
    恩駕駛車號YN-0141 號車，致車號OWJ-065 號機車車上乘客
    林玉萍致其傷重不治死亡，現場由屏東縣警察局潮州分局派
    員處理在案。
（二）按「保險人於被保險汽車發生交通事故時，依本法之規定
    對請求權人負保險給付之責。」「本法所稱請求權人，指下
    列得向保險人請求保險給付或向特別補償基金請求補償之人
    ：一、因汽車交通事故遭致傷害者，為受害人本人。二、因
    汽車交通事故死亡者，為受害人之遺屬；其順位如下：（一
    ）父母、子女及配偶。（二）祖父母。（三）孫子女。（四
    ）兄弟姐妹。」強制汽車責任保險法第二十五條第一項、第
    十一條定有明文。受害人因汽車交通事故所致死亡者，其死
    亡給付為每一人新台幣（下同）150 萬元。」復為強制汽車
    責任保險法給付標準第六條所明定。今被告因無照駕車而導
    致受害人林玉萍死亡，原告公司已依上述規定給付該被害人
    之受益人計150 萬元。
（三）強制汽車責任保險法第三十六條第一項第一款規定，肇事
    汽車全部被保險汽車者，請求權人得請求各應負給付義務之
    保險人連帶為保險給付。同條第二項規定，前項第一款被保
    險汽車之保險人間，按其所承保之肇事汽車數量比例，負分
    攤之責。被告所駕駛之車投保國泰世紀產物保險公司，另YN
    -0141 號車投保債權人公司，二間保險公司就本車禍事故依
    上開規定各負二分之一給付之責，則已先給付150 萬元保險
    金之原告公司已向國泰世紀產物保險公司請求歸還75萬元，
    故原告自得向被告請求給付75萬元。
（四）按強制汽車責任保險法第29條第5 款及強制汽車責任保險
    單條款第5 條第1 項第4 款、第2 項之規定，被保險汽車發
    生汽車交通事故，加害人有違反道路交通管理處罰條例第21
    條之規定而駕車者（未領有駕駛執照而駕車），保險人依規
    定給付保險金後，得在給付金額範圍內，向加害人求償。本
    件事故中，被告無照駕車肇事，應負賠償之責，原告自得依
    上開規定向被告求償。
（五）以上有原告提出之交通事故證明書、台灣高雄地方法院檢
    察署相驗屍體證明書、汽車險理賠申請書、戶籍謄本、繼承
    人身份證及委託書、領款收據影本各乙份等為證。並聲明：
    1、被告應給付原告75萬元，及自起訴狀繕本送達翌日起至
       清償日止，按年息百分之五計算之遲延利息。
二、被告抗辯：
（一）系爭車禍並非被告駕駛機車闖紅燈所致，而係自小客車駕
    駛人黃繹恩左轉時，未讓被告所駕駛之直行機車所致，被告
    並無過失。
（二）自小客車駕駛人黃繹恩業與被害人之父母達成和解（有和
    解書可憑），由黃繹恩賠償被害人之父母共235 萬元，包含
    系爭強制汽車責任保險之保險金；故原告所賠償之150 萬元
    ，乃是被保險人黃繹恩與被害人之父母和解條件內，被保險
    人黃繹恩所應給付予被害人之父母之和解金之一部，換言之
    ，原告所支付之15 0萬元乃是代替被保險人黃繹恩賠償而為
    給付，並非代替被告賠償而為給付，故對於被告而言，所應
    負擔之賠償責任並無因原告支付系爭保險金而消滅，原告對
    於被告自無求償權可言。
（三）系爭強制汽車責任保險契約之當事人乃原告、黃繹恩，被
    告並無向原告投保，原告若欲依據強制汽車責任保險法第29
    條規定主張代位行使請求權人對被保險人之請求權，則應向
    其投保之被保險人黃繹恩主張，被告並非系爭強制汽車責任
    保險契約之當事人，與原告之間並無保險契約之存在，原告
    依據系爭強制汽車責任保險契約而向被告求償，並無理由。
（四）退一步言，若被告強制汽車責任保險法第29條規定之事由
    ，保險人依規定給付保險金後，得在給付範圍內向被告求償
    ，其所指之保險人，亦是被告投保之保險公司國泰世紀產物
    保險公司，並非原告。原告依據強制汽車責任保險法第29條
    之規定向被告請求賠償75萬元，誠無理由。爰聲明：原告之
    訴駁回。
三、兩造不爭執之事實：
（一）被告所駕駛之車號：OWJ-065 號機車，是向國泰世紀產物
    保險公司投保汽車強制險；訴外人黃繹恩駕駛之車號：YN-0
    141 號自小客車方是向原告投保汽車強制險。
（二）被告丁○○於97年2 月27日20時許，駕駛車號OWJ-065 號
    機車，行經屏東縣台一線421.9 公里南下車道（永慶旅社前
    ）處無照駕駛與第三人黃繹恩駕駛車號YN-0141 號車相撞，
    致車號OWJ-065 號機車上乘客林玉萍傷重不治死亡，現場由
    屏東縣警察局潮州分局派員處理。
（三）原告已支付150 萬元之保險金予被害人林玉萍之受益人，
    國泰世紀產物保險公司則已支付75萬元保險金予原告。
四、兩造爭執之事項：
（一）對於被害人林玉萍之死亡，被告應否負擔損害賠償責任？
（二）原告依據強制汽車責任保險法第29條規定向被告求償，有
    無理由？
五、本院之判斷：
（一）被告所駕駛之車號：OWJ-065 號機車，是向國泰世紀產物
    保險公司投保汽車強制險；訴外人黃繹恩駕駛之車號：YN-0
    141 號自小客車方是向原告投保汽車強制險。被告於97年2
    月27日20時許，駕駛車號OWJ-065 號機車，行經屏東縣台一
    線421.9 公里南下車道（永慶旅社前）處無照駕駛與第三人
    黃繹恩駕駛車號YN-0141 號車相撞，致車號OWJ- 065號機車
    上乘客林玉萍傷重不治死亡，現場由屏東縣警察局潮州分局
    派員處理在案。嗣原告已支付150 萬元之保險金予被害人林
    玉萍之受益人，國泰世紀產物保險公司則已支付75萬元保險
    金予原告。上開事實，有原告提出之交通事故證明書、台灣
    高雄地方法院檢察署相驗屍體證明書、汽車險理賠申請書、
    戶籍謄本、繼承人身份證及委託書、領款收據影本各乙份等
    為證，並為兩造所不爭執，堪信為真實。
（二）茲就上開兩造協議簡化之爭點，分別審酌如下：
 1、對於被害人林玉萍之死亡，被告應否負擔損害賠償責任？
    被告雖辯以：車禍係自小客車駕駛人黃繹恩左轉時，未讓被
    告所駕駛之直行機車所致等語；惟查本件車禍之發生係被告
    駕駛行經有燈光號誌之交叉路口違規紅燈右轉所致，此有原
    告提出之高雄區監理所網站之交通違規罰鍰資料及屏東縣警
    察局潮州分局道路交通事故當事人登記聯單、道路交通事故
    現場圖影本各乙份附卷可稽。且被告對其未領有駕駛執照而
    駕車乙節，亦未加爭執，堪認本件車禍系因被告違規紅燈右
    轉所致，被告自應負過失侵權行為之損害賠償責任，其所辯
    要無足採。
 2、原告依據強制汽車責任保險法第29條規定向被告求償，有無
    理由？
  (1)按強制汽車責任保險法第29條第1 項第5 款及強制汽車責任
    保險單條款第五條第一項第四款、第二項之規定，被保險汽
    車發生汽車交通事故，加害人有違反道路交通管理處罰條例
    第二十一條之規定而駕車者（未領有駕駛執照而駕車），保
    險人依規定給付保險金後，得在給付金額範圍內，代位行使
    請求權人對被保險人之請求權。次按強制汽車責任保險法第
    36條第1 項規定：「事故汽車全部為被保險汽車者，請求權
    人得請求各應負給付義務之保險人連帶為保險給付。」則不
    論被告與原告有否保險契約關係，被害人林玉萍家屬除得向
    原告公司申請強制保險金外，亦得向被告所投保之國泰世紀
    公司申請強制保險金。又依民法第312 條規定：「就債之履
    行有利害關係之第三人為清償者於清償之限度內承受債權人
    之權利。」，本件原告公司既已先給付150 萬元保險金予被
    害人林玉萍家屬，並已向國泰世紀產物保險公司請求歸還75
    萬元，則原告自得承受國泰世紀產物保險公司向其被保險人
    之被告求償之權利。
  (2)復按強制汽車責任保險第32條規定：「保險人依本法規定為
    之保險給付，視為被保險人損害賠償金額之一部分；被保險
    人受賠償請求時，得扣除之。」則原告所給付被害人家屬之
    150 萬元強制保險金，不只為訴外人黃繹恩與被害人家屬和
    解金之一部，若被害人家屬另向被告為損害賠償請求時，被
    告自亦得依上述條文規定主張扣除，併此敘明。
（三）綜上所述，原告依據強制汽車責任保險法第29條第1 項第
    5 款及民法第312 條之規定，訴請被告給付75萬元，及自起
    訴狀繕本送達翌日（97年8 月5 日）起至清償日止，按週年
    利率百分之5 計算之利息，為有理由，應予准許。
六、本件事證已經明確，兩造其餘攻擊、防禦及舉證，並不影響
    本判決基礎，故不逐一論述。
七、據上論結，本件原告之訴為有理由，依民事訴訟法第第78條
    ，判決如主文。
中    華    民    國    98    年    2     月    27    日
                  民事第二庭  法  官   胡晏彰
正本係照原本作成。
如對判決上訴，須於判決送達後廿日內向本院提出上訴狀，其未
表明上訴理由者，應於提出上訴後二十日內向本院補提理由書狀
（均須按他造當事人之人數附繕本）。
中    華    民    國    98    年    2     月    27    日
                              書記官  郭松菊


司法院資訊處製作；財團法人民間司法改革基金會備份。
